【裁判字號】    99,易,869
【裁判日期】    990831
【裁判案由】    妨害名譽
【裁判全文】
臺灣臺南地方法院刑事判決               99年度易字第869號
公  訴  人  臺灣臺南地方法院檢察署檢察官
被      告  乙○○
上列被告因妨害名譽案件，經檢察官提起公訴（98年度偵字第
6919號），本院判決如下：
    主  文
乙○○散布文字，指摘足以毀損他人名譽之事，處拘役拾日，
如易科罰金，以新臺幣壹仟元折算壹日。
    事  實
一、緣乙○○之友張○○疑介入甲○○之婚姻，甲○○於民國97
    年3月26日離婚，甲○○離婚後以「單親媽咪」為名，在其
    雅虎奇摩網站部落格（網址：http//tw.myblog.yahoo.com/
    abababab-cdcdcdcd）發抒己見，乙○○上網閱覽後，為張
    ○○抱不平，竟意圖散布於眾，於97年4月12日下午1時26分
    許，在台中市○○路○段300號工作處所以辦公室電腦經由
    網際網路登入雅虎奇摩網站，在甲○○上開部落格以「場務
    」之名留言，就甲○○與其前夫陳德義之私事，記載「只說
    自己跟前夫的性生活一年只有個位數，忘記說抱也不給抱」
    、「怎不說因為自己不愛小孩，明明有兩個，把小的送給別
    人了」等文字，於網路上供不特定人觀看而散布之，足以毀
    損甲○○之名譽。
二、案經甲○○訴請台灣台南地方法院檢察署檢察官偵查起訴。
    理  由
壹、程序部分
  一、按案件由犯罪地或被告之住所、居所或所在地之法院管轄
      ，刑事訴訟法第5條第1項定有明文。所謂犯罪地，參照刑
      法第4條之規定，解釋上自應包括行為地與結果地兩者而
      言，最高法院72年臺上字第5894號著有判例可資參照。本
      件被告以電腦經由網際網路在告訴人部落格張貼誹謗文字
      ，其行為地雖在台中市，然經由網際網路之運用方式，使
      不特定人或特定多數人得經由電腦點閱該部落格而共聞共
      見，已具有類似電視或廣播等大眾傳播工具之傳送效果，
      其訊息所及之處均足認為犯罪結果地。復參以告訴人審理
      時陳述：「（問：妳都在何處以何方式登入妳的部落格？
      ）就是在我的戶籍住所用個人電腦登入的」（本院卷第14
      頁），則告訴人在其台南市住所基於正常使用電腦之方法
      進入網頁瀏覽而知悉被告之誹謗訊息，自足認定台南市亦
      屬犯罪結果地（最高法院90年度台聲字第18號、91年度台
      聲字第51號判決意旨參照），從而，本院就本案有管轄權
      ，合先說明。
  二、次按被告以外之人於審判外之言詞或書面陳述，除法律有
      規定者外，不得作為證據。被告以外之人於審判外之陳述
      ，雖不符刑事訴訟法第159條之1至第159條之4之規定，而
      經當事人於審判程序同意作為證據，法院審酌該言詞陳述
      或書面陳述作成時之情況，認為適當者，亦得為證據；當
      事人、代理人或辯護人於法院調查證據時，知有第159條
      第1項不得為證據之情形，而未於言詞辯論終結前聲明異
      議者，視為有前項之同意。刑事訴訟法第159條第1項、第
      159條之5分別定有明文。本院以下所引用告訴人於偵查中
      供述證據之證據能力，業經被告表示「無意見」（本院卷
      第13頁），復未據被告於本院言詞辯論終結前聲明異議，
      視為已同意該等證據具有證據能力，本院審酌該供述證據
      係檢察官偵查時所作成，無違法或不當取供之疑義，認屬
      適當，具有證據能力。
貳、實體部分
  一、訊之被告坦承於97年4月12日下午1時26分，透過網際網路
      以「場務」之名義登入告訴人甲○○以「單親媽咪」為名
      之部落格為前揭留言（98偵字第6919號卷第43頁），惟矢
      口否認有何誹謗告訴人名譽之行為，辯稱：所留言之文字
      訊息均係從告訴人部落格裡看來的，伊僅是轉述告訴人部
      落格裡的文字，且是為了防衛友人張○○之權利而與告訴
      人溝通之過程，言論中沒有抽象謾罵與真實惡意，亦無防
      衛過當情事云云。
  二、查告訴人於97年3月26日離婚，與前夫育有二子，告訴人
      疑被告友人張○○介入其婚姻，於離婚後以「單親媽咪」
      之名義，在雅虎奇摩網站其部落格發抒己見，被告於97年
      4 月12日下午1時26分，在台中市○○路○段300號工作處
      所，以辦公室電腦經由網際網路登入告訴人上開部落格，
      並以「場務」之名在告訴人之部落格以文字留言：「只說
      自己跟前夫的性生活一年只有個位數，忘記說抱也不給抱
      」、「怎不說因為自己不愛小孩，明明有兩個，把小的送
      給別人了」等情，業據告訴人指訴在卷，且為被告所不爭
      執，並有告訴人提出該次留言之網頁附卷可佐（97他字第
      2490號偵查卷第3、10頁）。
  三、按刑法第310條第1、2項之誹謗罪為危險犯，行為人之誹
      謗行為只須有毀損他人名譽的危險，即為已足，被害人的
      名譽是否果已因行為人的誹謗行為受到毀損，則在所不問
      。至於行為人所指摘或傳述的事項，是否具有毀損他人名
      譽的危險，應就被害人個人條件及指摘或傳述內容，就客
      觀上予以判定。若行為人所指摘或傳述的具體事實，足以
      使被害人受到他人的輕視或恥笑，其個人人格在社會評價
      上將大為降低，則可視為具有毀損名譽的危險性。至於主
      觀犯意部分，行為人只要對其指摘或傳述的事足以損害他
      人名譽有所認識，並有進而決意加以指摘或傳述該事件的
      具體內容的主觀心態，即具有誹謗故意，至於其所指摘或
      傳述的事是否為真實，或行為人是否確認該事為事實，均
      在所不問。故誹謗故意，不以直接故意為限，間接故意亦
      足以成立本罪。又參照同條第3項，對於所誹謗之事，能
      證明其為真實者，固為法律所不罰，但涉及私德而與公共
      利益無關者，不在此限。
  四、本案被告雖以：所留言之文字訊息均係從告訴人部落格裡
      看來的，伊僅是轉述告訴人部落格裡的文字，其中同一留
      言版97年4月3日已有網友回應『也許你可以找個幫你性開
      發的』、97年4月5日『說過性冷感的朋友我有看過』，告
      訴人就上述網友留言則回應『了解了解我的啟蒙老師快出
      現吧』等語，提出辯解，並舉97年4月12日之前告訴人部
      落格之留言網頁為據（附於本院卷第20-22頁、24-29頁）
      ，惟被告所引用之上述網頁文字，前段為網友留言，依網
      友留言，告訴人縱曾陳述其性生活問題，然依網友留言，
      無非是出於討論方式，縱屬隱私，尚無涉人格評價，被告
      爰引告訴人部落格內上述文字，不足為有利被告之證明。
      其次，告訴人於本院審理時固證述：97年4月12日之前確
      於部落格記載與前夫的性生活一年只有個位數，惟否認曾
      為「抱也不給抱」之陳述（本院卷第14頁），參酌告訴人
      係疑婚姻遭第三者介入，在部落格中就離婚之事受創而發
      抒己見，被告為聲援第三者，除引述告訴人曾自陳之性生
      活次數外，擅自加上「忘記說抱也不給抱」等文字，顯暗
      喻告訴人對離婚有過失，且此部分涉及告訴人婚姻生活之
      隱私，已有致告訴人處於難堪或受到輕視之窘境之虞。再
      查，告訴人與前夫育有二子，長子現由告訴人撫養，次子
      於97年間過世，告訴人否認曾有不愛小孩之陳述，亦無將
      小孩送人撫養之事實，已據其結證在卷（本院卷第14-15
      頁），被告雖舉告訴人97年4月16日回應被告之留言「我
      不喜歡小孩是大家都知道的事」（本院卷第28頁網頁），
      然細譯卷附被告提出告訴人部落格之網頁，告訴人對於有
      關撫育小孩之留言，甚多流露對小孩生活、健康之關切，
      並憂慮離婚在即，小孩將無法同時擁有父母，則其個人是
      否喜歡小孩，與其親子互動及是否課盡母親責任，要屬兩
      事，被告在97年4月12日上告訴人部落格留言之前，並不
      認識告訴人，為被告所是認，其在不明瞭告訴人親子關係
      之情況下，在告訴人部落格逕為「怎不說因為自己不愛小
      孩，明明有兩個，把小的送給別人了」等不實事實之留言
      ，顯有指摘告訴人未課盡母親責任之意，已足使一般人對
      告訴人產生負面評價，則被告抗辯其留言僅係引述告訴人
      先前之陳述，無妨害告訴人名譽之主觀犯意一節，要無可
      採。又被告在告訴人部落格所指摘之事，或涉告訴人隱私
      ，或屬不實之事實，均非屬防衛他人權利之行為，被告以
      正當防衛抗辯，亦無足採。被告明知在網路留言，經由網
      際網路，可供不特定人或多數人瀏覽、轉載及下載，仍任
      意在網路指摘足以毀損告訴人名譽之事，則其有散布於眾
      之意圖，應無疑義。從而，本件事證明確，被告犯行堪以
      認定。
  五、按電磁紀錄，藉電腦之處理所顯示之聲音、影像或符號，
      足以為表示其用意之證明者，關於本章及本章以外之罪，
      以文書論，刑法第220條第1、2項定有明文，被告利用電
      腦之電磁記錄，以「場務」之名義在告訴人部落格所為指
      摘告訴人之留言，屬上開刑法第220條第2項之準文書，故
      核被告所為，係犯刑法第310條第2項之加重誹謗罪。查被
      告無前科，有台灣高等法院被告前案紀錄表在卷足憑，且
      有正當職業，素行尚良好。審酌被告在不認識告訴人，未
      經查證事實之情況下，為聲援友人即任意在告訴人部落格
      指摘侵犯告訴人隱私與貶抑告訴人名譽之事實，其行事顯
      然過於情緒化，未能深思熟慮，人人固有發表言論的自由
      ，但仍應尊重對方立場，言語文字均應有所節制，不應任
      意流於情緒散布貶抑性文字，使他人人格處於受人輕視或
      難堪之境，參以被告之留言藉由網路無遠弗屆迅速流傳之
      特性，勢必擴大告訴人名譽遭受損害之危險程度，復審酌
      被告犯後猶未反省檢討自身犯行，亦未向告訴人道歉與之
      和解等一切情狀，量處如主文所示之刑，並諭知易科罰金
      折算標準。
據上論斷，應依刑事訴訟法第299條第1項前段，刑法第310條第2
項、第41條第1項前段，刑法施行法第1條之1第1項、第2項前段
，判決如主文。
本案經檢察官黃信勇到庭執行職務
中    華    民    國    99    年    8     月    31    日
                  刑事第四庭    法  官  林逸梅
以上正本證明與原本無異
如不服本判決應於收受本判後10日內向本院提出上訴書狀，並應
敘述具體理由。其未敘述上訴理由者，應於上訴期間屆滿後20日
內向本院補提理由書狀（均須按他造當事人之人數附繕本）「切
勿逕送上級法院」。
                                書記官  郭純瑜
中    華    民    國    99    年    8     月    31    日
附錄論罪科刑法條：
中華民國刑法第310條（誹謗罪）
意圖散布於眾，而指摘或傳述足以毀損他人名譽之事者，為誹謗
罪，處1年以下有期徒刑、拘役或5百元以下罰金。
散布文字、圖畫犯前項之罪者，處 2 年以下有期徒刑、拘役或
1 千元以下罰金。
對於所誹謗之事，能證明其為真實者，不罰。但涉於私德而與公
共利益無關者，不在此限。

司法院資訊處製作；財團法人民間司法改革基金會備份。
